ACORDAO-COMPLETO-2540428

ACÓRDÃO 1485/2022 ATA 25/2022 - PLENÁRIO

VISTO, relatado e discutido este pedido de reexame interposto pelo Serviço Nacional de Aprendizagem Industrial - Departamento Nacional e pelo Serviço Social da Indústria - Departamento Nacional, contra o Acórdão 3073/2021-TCU-Plenário, que expediu ciência aos recorrentes sobre impropriedade/falha relacionada à ausência de disponibilização na internet de documentos do referido certame licitatório.
ACORDAM os Ministros do Tribunal de Contas da União, reunidos em sessão do Plenário, ante as razões expostas pelo Relator, com fundamento no art. 48 da Lei 8.443/1992, em:
9.1. conhecer do pedido de reexame e, no mérito, dar-lhe provimento para excluir os subitens 1.6.2 e 1.6.2.1 da decisão recorrida, mantendo-se inalterado o conteúdo dos demais dispositivos; e
9.2. dar ciência da decisão aos recorrentes.

Pedido de reexame contra acórdão que apreciou representação acerca de irregularidade na contratação de empresa especializada para prestação de Serviços de Suporte TIC, para atendimento aos usuários nacionais do Sistema Indústria.

Confederação Nacional da Indústria; Instituto Euvaldo Lodi - IEL; Serviço Nacional de Aprendizagem Industrial - Departamento Nacional; Serviço Social da Indústria - Departamento Nacional.

3. Recorrentes: Serviço Social da Indústria - Departamento Nacional (33.641.358/0001-52) e Serviço Nacional de Aprendizagem Industrial - Departamento Nacional (33.564.543/0001-90)

13.1. Ministros presentes: Walton Alencar Rodrigues (na Presidência), Benjamin Zymler, Vital do Rêgo, Jorge Oliveira (Relator) e Antonio Anastasia.
13.2. Ministros-Substitutos convocados: Augusto Sherman Cavalcanti e Marcos Bemquerer Costa.
13.3. Ministros-Substitutos presentes: André Luís de Carvalho e Weder de Oliveira.

JORGE OLIVEIRA

Ministro Aroldo Cedraz

Adoto como relatório a instrução produzida no âmbito da Secretaria de Recursos - Serur, peça 49, aprovada pelas instâncias superiores dessa unidade técnica (peças 50 e 51) :
"INTRODUÇÃO
Trata-se de pedido do reexame (peça 37) interposto pelo Serviço Nacional de Aprendizagem Industrial - Departamento Nacional e pelo Serviço Social da Indústria - Departamento Nacional, contra o Acórdão 3073/2021-TCU-Plenário (peça 30) .
1.1. Reproduz-se integralmente o teor do dispositivo da decisão:
Os ministros do Tribunal de Contas da União, reunidos em Sessão de Plenário, ACORDAM, por unanimidade, com fundamento nos arts. 17, inciso IV, 143, inciso V, alínea "a", 234, 235 e 237, do Regimento Interno/TCU, em conhecer da representação adiante indicada, para, no mérito, considerá-la parcialmente procedente; indeferir o pedido de concessão de medida cautelar; bem como determinar o seu arquivamento, após o envio de cópia desta deliberação aos interessados, de acordo com os pareceres emitidos nos autos (peças 27-29) . 
Processo TC-Processo 036.280/2021-6 (REPRESENTAÇÃO) 
1.1. Órgão/Entidade: Confederação Nacional da Indústria; Instituto Euvaldo Lodi - IEL; Serviço Nacional de Aprendizagem Industrial - Departamento Nacional; Serviço Social da Indústria - Departamento Nacional. 
1.2. Relator: Ministro Aroldo Cedraz. 1.3. Representante do Ministério Público: não atuou. 1.4. Unidade Técnica: Secretaria de Controle Externo de Aquisições Logísticas (Selog) . 1.5. Representação legal: não há. 1.6. Determinações/Recomendações/Orientações: 
1.6.1. determinar ao Serviço Social da Indústria - Departamento Nacional - Sesi/DN e do Serviço Nacional de Aprendizagem Industrial - Departamento Nacional - Senai/DN, com fundamento no art. 251 do Regimento Interno/TCU, c/c o art. 4°, inciso I, da Resolução - TCU 315/2020, que adote as seguintes providências em relação ao Pregão Presencial 20/2021, informando ao TCU, no prazo de 30 dias contados da notificação desta deliberação, sobre os encaminhamentos realizados:
1.6.1.1. caso deseje dar continuidade a essa licitação, promova o retorno à fase da habilitação, com vistas à realização das diligências necessárias à verificação dos critérios de qualificação econômico-financeira da empresa Stefanini Consultoria e Assessoria em Informática S.A., previstos nos itens 3.8.2, 3.8.3 e 3.8.4 do edital, tendo em vista que a falta de realização de diligência para suprir as falhas detectadas na documentação apresentada pela licitante Stefanini Consultoria e Assessoria em Informática S.A., referente à sua habilitação econômico-financeira, contraria o entendimento exposto pelo TCU nos Acórdão 1211/2021-TCU-Plenário e 2.443/2021-TCU-Plenário; e
1.6.1.2. caso haja contratação decorrente desse pregão, que se abstenha de prorrogá-lo, deflagrando, antes do final da sua vigência, novo processo de contratação livre das irregularidades apuradas, quais sejam:
1.6.1.2.1. ausência de justificativa para a inversão de fases durante o certame, nos termos do que dispõe o art. 17 dos RLC do Sesi e do Senai, em desacordo ao princípio da competitividade e a jurisprudência do TCU, consubstanciada nos Acórdão 2640/2019-TCU-Plenário e 10.264/2018-TCU-2a Câmara;
1.6.1.2.2. adoção do pregão presencial em detrimento da forma eletrônica, sem a devida justificativa, podendo caracterizar ato de gestão antieconômico e comprometer a competitividade do certame, contrariando a jurisprudência do TCU, a exemplo dos Acórdão 1456/2019-TCU-Plenário, 10.264/2018-2a Câmara, 1.590/2020-TCU-Plenário, 4.531/2020-TCU-Plenário e 16.910/2021-TCU-1a Câmara;
1.6.2. dar ciência ao Serviço Social da Indústria - Departamento Nacional - Sesi/DN e do Serviço Nacional de Aprendizagem Industrial - Departamento Nacional - Senai/DN, com fundamento no art. 9°, inciso I, da Resolução - TCU 315/2020, sobre a seguinte impropriedade/falha, identificada no Pregão Presencial 20/2021, para que sejam adotadas medidas internas com vistas à prevenção de outras ocorrências semelhantes:
1.6.2.1. ausência de documentos relacionados à mencionada licitação no site do Portal da Indústria, a exemplo dos documentos de análise da qualificação econômico-financeira, parecer técnico e ata da sessão pública, em desacordo ao disposto no art. 6°, inciso I, e no art. 8°, §§ 1° e 2°, da Lei 12.527/2011 (Lei de Acesso à Informação) .
1.6.3. informar ao Serviço Social da Indústria - Departamento Nacional - Sesi/DN, ao Serviço Nacional de Aprendizagem Industrial - Departamento Nacional - Senai/DN e ao representante desta decisão.
HISTÓRICO
A licitante Stefanini Consultoria e Assessoria em Informática S.A representou ao Tribunal, com pedido de medida cautelar, ante ocorrência reputada consistente em irregularidade na contratação de empresa especializada para prestação de Serviços de Suporte TIC, para atendimento aos usuários nacionais do Sistema Indústria (CNI, SESI/DN, SENAI/DN e IEL/NC) , utilizando práticas do ITIL 4 (Pregão Presencial 20/2021) .
Instruído o procedimento de controle administrativo, o Tribunal proferiu a decisão reproduzida no subitem 1.1 desta instrução tendo em vista:
a) 	a suspensão do certame na fase de apresentação de lances ante a representação da Stefanini Consultoria e Assessoria em Informática S.A. ao TCU, com o que restou como competidora apenas a empresa DSS Serviços de Tecnologia da Informação Ltda.;
a possibilidade de que a representante tenha sido inabilitada indevidamente por suposto não atendimento aos critérios de qualificação econômico-financeira exigidos nos itens 3.8.2, 3.8.3 e 3.8.4 do edital, em razão da falta de realização de diligência para esclarecimentos de suas condições de habilitação;
a baixa competitividade do certame, o interesse público na obtenção da proposta mais vantajosa para a Administração, e a possível disputa de lances entre dois licitantes, caso a empresa restasse habilitada;
a possibilidade, de outro lado, de que fosse contraproducente, naquele momento, a anulação do certame ou a republicação do edital em face da iminência de encerramento do contrato emergencial existente, com eventuais prejuízos para as atividades das entidades;
 a possibilidade de que, na hipótese de que as contratantes decidissem pela continuidade do PP 20/2021, com o que o retorno à fase da habilitação, para a realização das diligências necessárias à verificação dos critérios de qualificação econômico-financeira, sanaria os vícios mais relevantes apontados naquele momento com vistas à preservação do interesse público;
o entendimento de que a Secretaria de Controle Externo de Aquisições Logísticas analisou com a devida profundidade as demais impropriedades verificadas no certame e de que suas propostas podem ser acolhidas integralmente.
Diante disso, a interessada vem interpor o recurso ora examinado.
ADMISSIBILIDADE    
Perfilhase o exame de admissibilidade juntado à peça 38, em que se propõe conhecer do recurso e suspender os subitens 1.6.2 e 1.6.2.1 da decisão combatida, acolhido pelo relator do recurso, Ministro Jorge Oliveira (peça 42) .
MÉRITO              
Delimitação
1.2. Quanto ao mérito do recurso, no essencial é de perquirir se:
o Tribunal teria entendido que a ocorrência descrita no subitem 1.6.2.1 da decisão combatida se constituiu numa irregularidade (nesta instrução, item 7) ;
caberia reformar a ciência objeto do subitem 1.6.2 da decisão porque a divulgação em sítios eletrônicos dos documentos referidos no seu subitem 1.6.2.1 não teria sido exigida quer no Acórdão 699/2016-TCU-Plenário quer nas normas infralegais aplicáveis  (idem) .
Da adequação do entendimento do Tribunal no sentido da exigibilidade da divulgação dos documentos objeto do subitem 
1.3. À peça 37, p. 29, as recorrentes sustentam que a ocorrência descrita no subitem 1.6.2.1 do acórdão objurgado não se constitui em irregularidade porque "a divulgação das informações pelas recorridas segu[iria] o que [teria sido] estabelecido" tanto no Acórdão 699/2016-TCU-Plenário como na Portaria Conjunta nº 2, de 24/2/2021, do Ministério da Economia e da Controladoria-Geral da União. 
1.4. Reproduzem em seu instrumento de recurso os subitens 9.1 a 9.1.9 do Acórdão 699/2016-TCU-Plenário e salientam o seu infratranscrito subitem 9.1.4.:
9.1. recomendar às entidades do "Sistema S" regionais e nacionais (Senac, Senar, Senai, Sesc, Sesi, Sebrae, Sest/Senat, Sescoop) que divulguem amplamente nos seus respectivos sítios eletrônicos, de maneira centralizada, em cada um dos departamentos nacionais:
[...]
9.1.4. as seguintes informações sobre os processos licitatórios em andamento e os recém finalizados, bem como os editais correspondentes: modalidade, natureza e descrição do objeto, data da abertura das propostas, critério de julgamento, data da homologação, resultado do certame, identificação dos licitantes, valores das propostas, registro dos recursos apresentados e respostas aos recursos, e situação da licitação (em execução, suspensa, concluída) [...]
1.5. Desde a prolação desse Acórdão, as recorrentes haveriam divulgado no Portal da Transparência "todos os itens nele exigidos". 
1.6. As recorrentes anotam que o cumprimento do Acórdão 699/2016 teria sido objeto dos Monitoramentos TC Processo 027.202/2016-0 e TC Processo 018.746/2019-5 impulsionados no âmbito do Tribunal e que em ambos teria havido o reconhecimento pela Corte do cumprimento da recomendação feita no mencionado acórdão relativa ao supratranscrito subitem 9.1.4. 
1.7. Ademais disso, teria sobrevindo a Portaria Conjunta nº 2, de 24/2/2021, do Ministério da Economia e da Controladoria-Geral da União, mediante a qual se teria regulamentado o Decreto 9.781, de 3/5/2019, norma por que se teria estendido "a aplicação Lei de Acesso à Informação aos serviços sociais autônomos".
1.8. Nesse sentido seria, com efeito, o art. 64-A do Decreto 7.724/2021, inserido pelo Decreto 9.781/2019: 
Art. 64-A. As entidades com personalidade jurídica de direito privado constituídas sob a forma de serviço social autônomo, destinatárias de contribuições, divulgarão, independentemente de requerimento, as informações de interesse coletivo ou geral por elas produzidas ou custodiadas, inclusive aquelas a que se referem os incisos I ao VIII do § 3º do art. 7º, em local de fácil visualização em sítios oficiais na internet.
1.9. Por sua vez, estabeleceriam os dispositivos mencionados no caput do art. 64-A: 
Art. 7º É dever dos órgãos e entidades promover, independente de requerimento, a divulgação em seus sítios na Internet de informações de interesse coletivo ou geral por eles produzidas ou custodiadas, observado o disposto nos arts. 7º e 8º da Lei nº 12.527, de 2011. 
[...]
§ 3º Deverão ser divulgadas, na seção específica de que trata o § 1º, informações sobre: 
I - estrutura organizacional, competências, legislação aplicável, principais cargos e seus ocupantes, endereço e telefones das unidades, horários de atendimento ao público; 
II - programas, projetos, ações, obras e atividades, com indicação da unidade responsável, principais metas e resultados e, quando existentes, indicadores de resultado e impacto; 
III - repasses ou transferências de recursos financeiros; 
IV - execução orçamentária e financeira detalhada; 
V - licitações realizadas e em andamento, com editais, anexos e resultados, além dos contratos firmados e notas de empenho emitidas; 
VI - remuneração e subsídio recebidos por ocupante de cargo, posto, graduação, função e emprego público, incluídos os auxílios, as ajudas de custo, os jetons e outras vantagens pecuniárias, além dos proventos de aposentadoria e das pensões daqueles servidores e empregados públicos que estiverem na ativa, de maneira individualizada, conforme estabelecido em ato do Ministro de Estado da Economia; VII - respostas a perguntas mais frequentes da sociedade; VIII - contato da autoridade de monitoramento, designada nos termos do art. 40 da Lei nº 12.527, de 2011, e telefone e correio eletrônico do Serviço de Informações ao Cidadão - SIC.
1.10. Mediante a Portaria Conjunta 2/2021 teriam sido "detalh[adas] as informações que devem ser publicadas", dentre as quais as seguintes se relacionariam "aos processos licitatórios":
Art. 1º As entidades com personalidade jurídica de direito privado constituídas sob a forma de serviço social autônomo, destinatárias de contribuições sociais, são diretamente responsáveis por fornecer as informações referentes à parcela dos recursos provenientes das contribuições sociais e dos demais recursos públicos recebidos. 
Art. 2º A obrigatoriedade de que trata o art. 1º desta Portaria inclui o encargo de divulgar, com atualização mensal, independentemente de requerimento, em seção específica nos seus respectivos sítios eletrônicos na internet, no mínimo, as seguintes informações:
[...]
VIII - processos licitatórios em andamento e os finalizados nos últimos cinco anos, bem como os editais correspondentes, discriminando, no mínimo: 
a) modalidade; 
b) natureza e descrição do objeto; 
c) data da abertura das propostas; 
d) critério de julgamento; 
e) data da homologação; 
f) resultado do certame; 
g) identificação dos licitantes; e 
h) situação da licitação;
1.11. Verseia do exposto que não haveria exigência "em nenhum normativo, nem no Acórdão 699/2016" da "publicação dos documentos mencionados no subitem recorrido", a saber a "análise da qualificação econômico-financeira, parecer técnico e ata da sessão pública".  Não poderia consistir em irregularidade "a falta de publicidade de documento que não é exigida em nenhum normativo, nem no específico Acórdão do TCU que versa sobre a publicidade a ser observada pelos serviços sociais autônomos". 
1.12. As ora recorrentes estariam a cumprir integralmente "as determinações tanto do Acórdão 699/2016 quanto da Portaria Conjunta 02/2021" e não estariam obrigadas "a publicar expedientes que não são neles exigidos", mormente "quando não contém informações de interesse geral, mas de interesse apenas das empresas que disputam determinado certame". 
	Análise
1.13. Não assiste razão às recorrentes.
1.14. De início, releva perceber que, diversamente do alegado, a Corte não reputou irregular a ocorrência descrita no subitem 1.6.2.1 da decisão atacada. Qualificoua textualmente no seu subitem 1.6.2 de "impropriedade/falha".
1.15. Tanto é que não converteu o procedimento em tomada de contas especial e cientificou as ora recorrentes para que adotassem as medidas preventivas da ocorrência de falhas ou impropriedades similares. Mediante a Resolução-TCU 315/2020 unificou o regime da ciência e da determinação sob o entendimento de que as ciências possuem natureza similar à da determinação no que diz respeito ao caráter impositivo. Por isso, a ciência consubstanciada no citado subitem 1.6.2 encontra amparo legal no infratranscrito art. 43 da Lei 8.443/1992:
Art. 43. Ao proceder à fiscalização de que trata este capítulo, o Relator ou o Tribunal:
I - determinará as providências estabelecidas no Regimento Interno, quando não apurada transgressão a norma legal ou regulamentar de natureza contábil, financeira, orçamentária, operacional e patrimonial, ou for constatada, tãosomente, falta ou impropriedade de caráter formal; [grifouse]
1.16. Acertado é o entendimento combatido do Tribunal no sentido de cientificar as ora recorrentes para que se adotassem medidas internas de prevenção de ocorrências semelhantes à descrita no subitem 1.6.2.1. da decisão guerreada.
1.17. Como memoriado na alínea 'f" do item 3 desta instrução, a decisão impugnada se fundou, dentre outras considerações, no perfilhamento da Corte ao entendimento acerca do mérito do procedimento de controle administrativo emanado no âmbito Secretaria de Controle Externo de Aquisições Logísticas.  A determinação impugnada se relaciona à ocorrência reputada irregular por aquela Secretaria consistente no descumprimento, detectado na instrução acostada à peça 8, p. 12, do disposto no art. 6º, inciso I, e no art. 8º, §§ 1º e 2º, da Lei 12.527/2011 (Lei de Acesso à Informação) ante a  falta de documentos relacionados ao certame relativos ao PP 20/2021 no sítio denominado de Portal da Indústria na rede mundial de computadores, a exemplo dos documentos de análise da qualificação econômico-financeira, parecer técnico e ata da sessão pública.
1.18. As recorrentes evocam o Acórdão 699/2016-TCU-Plenário e normas infralegais em que se enumeram documentos cuja disponibilização no mencionado portal seria, respectivamente, segundo a decisão e as normas, recomendável e mandatória. 
1.19. Por duas razões não merece prosperar a alegação.
1.20. A uma, porque, diversamente do que se depreende da alegação, tais enumerações não são exaustivas. Equivale a dizer que não constou quer do Acórdão 699/2016-TCU-Plenário quer das normas evocadas restrição dos documentos de publicação exigível em sítio aos nelas enumerados. Dito ainda de outro modo, a exigência da feitura de tal publicação por normas diversas não constituiria conflito quer com disposto na decisão e quer com as normas infralegais evocadas. 
1.21. A duas, porque mesmo fossem exaustivas as enumerações, hipótese aqui considerada apenas para argumentar, sobre elas se sobreporia a exigibilidade da referida publicação decorrente - conforme o entendimento do Tribunal formulado na decisão combatida - do disposto em estatuto legal, a saber Lei 12.527/2011 (Lei de Acesso à Informação) . 
1.22. Noutras palavras, o disposto nos infratranscritos art. 6º, inciso I, e 8º, §§ 1º e 2º, da Lei 12.527/2011 faz exigível, na sua interpretação formulada pelo Tribunal na decisão impugnada, a divulgação no Portal da Indústria de documentos de análise da qualificação econômico-financeira, parecer técnico e ata da sessão pública. 
Art. 6º Cabe aos órgãos e entidades do poder público, observadas as normas e procedimentos específicos aplicáveis, assegurar a:
I - gestão transparente da informação, propiciando amplo acesso a ela e sua divulgação;
[...]
Art. 8º É dever dos órgãos e entidades públicas promover, independentemente de requerimentos, a divulgação em local de fácil acesso, no âmbito de suas competências, de informações de interesse coletivo ou geral por eles produzidas ou custodiadas.
§ 1º Na divulgação das informações a que se refere o caput, deverão constar, no mínimo:
I - registro das competências e estrutura organizacional, endereços e telefones das respectivas unidades e horários de atendimento ao público;
II - registros de quaisquer repasses ou transferências de recursos financeiros;
III - registros das despesas;
IV - informações concernentes a procedimentos licitatórios, inclusive os respectivos editais e resultados, bem como a todos os contratos celebrados;
V - dados gerais para o acompanhamento de programas, ações, projetos e obras de órgãos e entidades; e
VI - respostas a perguntas mais frequentes da sociedade.
§ 2º Para cumprimento do disposto no caput, os órgãos e entidades públicas deverão utilizar todos os meios e instrumentos legítimos de que dispuserem, sendo obrigatória a divulgação em sítios oficiais da rede mundial de computadores (internet) . [grifouse]
1.23. Interessa observar que tampouco é exaustiva a relação de documentos a serem divulgados feita no supratranscrito art. 8o, § 1o, inciso IV, ali referidos como algumas das "informações concernentes a procedimentos licitatórios" a serem incluídas na divulgação objeto do caput do artigo. Por essa maneira, não contraria a norma legal, mas antes a complementa, o entendimento da Corte no sentido de que cabe incluir também no conjunto de informações relativas a procedimentos licitatórios, ali referida, documentos de análise da qualificação econômico-financeira, parecer técnico e ata da sessão pública.
1.24. Como visto na instrução aposta à peça 27, tais documentos contêm informações sobre a identificação dos licitantes, o registro dos recursos apresentados e a resposta aos recursos.  Daí a correção do entendimento do Tribunal, acolhendo o ali exarado, que cabe exigir a sua disponibilização no referido sítio eletrônico, à luz dos dispositivos legais supratranscritos, "para consulta não apenas pelas empresas licitantes [...], mas também pela própria sociedade". 
1.25. Importa ter em mente que se está a cuidar de cumprimento de dispositivo constante na Lei 12.527/2011 (Lei de Acesso à Informação) , e não na Lei 8.666/1993 (Lei de Licitações e Contratos Administrativos) . Quer dizer, tratase de exigência cujo fito não consiste meramente em "garantir a observância do princípio constitucional da isonomia, a seleção da proposta mais vantajosa para a administração e a promoção do desenvolvimento nacional sustentável" (art. 3o da Lei 8.666/1993) , mas antes, primordialmente, em "garantir o acesso a informações previsto no inciso XXXIII do art. 5º , no inciso II do § 3º do art. 37 e no § 2º do art. 216 da Constituição Federal." (art.1o da Lei 12.527/2011) .
1.26. Não é por outra razão que constou o seguinte trecho da instrução aposta à peça 8, p. 45, em que se consubstancia a justa motivação fulcral da decisão combatida:
[...] em que pese a recomendação exarada por meio do item 9.1.4 do mencionado acórdão não ter abordado expressamente a necessidade de as entidades do Sistema "S" de disponibilizarem em seus respectivos sítios eletrônicos informações a respeito da análise da qualificação econômicofinanceira das licitantes, dos pareceres técnicos que fundamentaram essa análise e a própria ata da sessão pública, há que se considerar a necessidade de atendimento ao princípio maior, da publicidade [...]
Desse modo, assim como ocorre nas demais unidades jurisdicionadas que se submetem à fiscalização do TCU, entende-se que os documentos e informações sobre os processos licitatórios promovidos pelas entidades do Sistema "S" necessários à compreensão da motivação de todos os atos dos certames devem ser disponibilizados à consulta tanto pelas licitantes quanto pela sociedade, em atenção ao princípio da publicidade dos atos administrativos, devendo, portanto, estar disponíveis para consulta no endereço eletrônico do Portal da Indústria, pelo que se propõe ciência ao Sesi/DN e Senai/DN
1.27. Por tais razões, o descumprimento do comando legal mencionado no parágrafo anterior (i) não se justifica pelo fato desses três documentos não haverem sido relacionados entres os de divulgação recomendada na decisão do Tribunal evocada ou entre os de divulgação mandatória nas normas infralegais citadas na alegação e (ii) não se justificaria quando mesmo fossem exaustivas as relações de documentos a serem publicados no mencionado sítio eletrônico feitas na decisão e nas normas infralegais citadas. 
CONCLUSÃO
Das análises empreendidas relativamente ao mérito do recurso se conclui que:
a)  o Tribunal entendeu que a ocorrência descrita no subitem 1.6.2.1 da decisão combatida se constituiu numa "falha/impropriedade";
b)  descabe reformar a ciência objeto do subitem 1.6.2 da decisão no sentido de divulgar em sítio eletrônico os documentos referidos no seu subitem 1.6.2.1 porque há amparo para tanto na Lei 12.527/2011 (Lei de Acesso à Informação) , de modo é irrelevante o fato de não ter sido feita tal exigência no Acórdão 699/2016-TCU-Plenário e em normas infralegais aplicáveis.
PROPOSTA DE ENCAMINHAMENTO
Do exposto, propõe-se, com fundamento no art. 48 da Lei 8.443, de 16/6/1992:
a)  conhecer do recurso e, no mérito, negarlhe provimento;
b)  notificar da decisão sobrevinda o recorrente e os demais interessados notificados do Acórdão impugnado, sem deixar de anexar ao expediente de notificação cópia do relatório e da fundamentação da decisão.
À consideração superior, para posterior encaminhamento ao Ministro-Relator Jorge Oliveira."
	É o relatório.

Cássio Augusto Muniz Borges (91.152/OAB-RJ) e outros, representando Serviço Nacional de Aprendizagem Industrial - Departamento Nacional e o Serviço Social da Indústria - Departamento Nacional.

Não atuou

PEDIDO DE REEXAME. EXPEDIÇÃO DE CIÊNCIA. CONHECIMENTO. AUSÊNCIA DE PREVISÃO NORMATIVA E DE JURISPRUDÊNCIA QUE A AMPARE. PROVIMENTO.

REPRESENTAÇÃO (REPR)

Secretaria de Recursos (Serur)

Trata o presente processo de representação, com pedido de medida cautelar, a respeito de irregularidade na contratação de empresa especializada para prestação de Serviços de Suporte TIC, para atendimento aos usuários nacionais do Sistema Indústria (CNI, SESI/DN, SENAI/DN e IEL/NC) , utilizando práticas do ITIL 4 (Pregão Presencial 20/2021) .
2.	Examina-se, nesta oportunidade, pedido de reexame interposto pelo Serviço Nacional de Aprendizagem Industrial - Departamento Nacional e pelo Serviço Social da Indústria - Departamento Nacional, em face do Acórdão 3073/2021-TCU-Plenário, proferido na forma de relação, com o seguinte teor:
"Os ministros do Tribunal de Contas da União, reunidos em Sessão de Plenário, ACORDAM, por unanimidade, com fundamento nos arts. 17, inciso IV, 143, inciso V, alínea "a", 234, 235 e 237, do Regimento Interno/TCU, em conhecer da representação adiante indicada, para, no mérito, considerá-la parcialmente procedente; indeferir o pedido de concessão de medida cautelar; bem como determinar o seu arquivamento, após o envio de cópia desta deliberação aos interessados, de acordo com os pareceres emitidos nos autos (peças 27-29) . 
Processo TC-Processo 036.280/2021-6 (REPRESENTAÇÃO) 
1.1. Órgão/Entidade: Confederação Nacional da Indústria; Instituto Euvaldo Lodi - IEL; Serviço Nacional de Aprendizagem Industrial - Departamento Nacional; Serviço Social da Indústria - Departamento Nacional. 
1.2. Relator: Ministro Aroldo Cedraz. 1.3. Representante do Ministério Público: não atuou. 1.4. Unidade Técnica: Secretaria de Controle Externo de Aquisições Logísticas (Selog) . 1.5. Representação legal: não há. 1.6. Determinações/Recomendações/Orientações: 
1.6.1. determinar ao Serviço Social da Indústria - Departamento Nacional - Sesi/DN e do Serviço Nacional de Aprendizagem Industrial - Departamento Nacional - Senai/DN, com fundamento no art. 251 do Regimento Interno/TCU, c/c o art. 4°, inciso I, da Resolução - TCU 315/2020, que adote as seguintes providências em relação ao Pregão Presencial 20/2021, informando ao TCU, no prazo de 30 dias contados da notificação desta deliberação, sobre os encaminhamentos realizados:
1.6.1.1. caso deseje dar continuidade a essa licitação, promova o retorno à fase da habilitação, com vistas à realização das diligências necessárias à verificação dos critérios de qualificação econômico-financeira da empresa Stefanini Consultoria e Assessoria em Informática S.A., previstos nos itens 3.8.2, 3.8.3 e 3.8.4 do edital, tendo em vista que a falta de realização de diligência para suprir as falhas detectadas na documentação apresentada pela licitante Stefanini Consultoria e Assessoria em Informática S.A., referente à sua habilitação econômico-financeira, contraria o entendimento exposto pelo TCU nos Acórdão 1211/2021-TCU-Plenário e 2.443/2021-TCU-Plenário; e
1.6.1.2. caso haja contratação decorrente desse pregão, que se abstenha de prorrogá-lo, deflagrando, antes do final da sua vigência, novo processo de contratação livre das irregularidades apuradas, quais sejam:
1.6.1.2.1. ausência de justificativa para a inversão de fases durante o certame, nos termos do que dispõe o art. 17 dos RLC do Sesi e do Senai, em desacordo ao princípio da competitividade e a jurisprudência do TCU, consubstanciada nos Acórdão 2640/2019-TCU-Plenário e 10.264/2018-TCU-2a Câmara;
1.6.1.2.2. adoção do pregão presencial em detrimento da forma eletrônica, sem a devida justificativa, podendo caracterizar ato de gestão antieconômico e comprometer a competitividade do certame, contrariando a jurisprudência do TCU, a exemplo dos Acórdão 1456/2019-TCU-Plenário, 10.264/2018-2a Câmara, 1.590/2020-TCU-Plenário, 4.531/2020-TCU-Plenário e 16.910/2021-TCU-1a Câmara;
1.6.2. dar ciência ao Serviço Social da Indústria - Departamento Nacional - Sesi/DN e do Serviço Nacional de Aprendizagem Industrial - Departamento Nacional - Senai/DN, com fundamento no art. 9°, inciso I, da Resolução - TCU 315/2020, sobre a seguinte impropriedade/falha, identificada no Pregão Presencial 20/2021, para que sejam adotadas medidas internas com vistas à prevenção de outras ocorrências semelhantes:
1.6.2.1. ausência de documentos relacionados à mencionada licitação no site do Portal da Indústria, a exemplo dos documentos de análise da qualificação econômico-financeira, parecer técnico e ata da sessão pública, em desacordo ao disposto no art. 6°, inciso I, e no art. 8°, §§ 1° e 2°, da Lei 12.527/2011 (Lei de Acesso à Informação) .
1.6.3. informar ao Serviço Social da Indústria - Departamento Nacional - Sesi/DN, ao Serviço Nacional de Aprendizagem Industrial - Departamento Nacional - Senai/DN e ao representante desta decisão."
3.	A irresignação limita-se aos itens 1.6.2 e 1.6.2.1, destacados acima, que expedem ciência aos recorrentes sobre impropriedade/falha relacionada à ausência de disponibilização na internet de documentos do referido certame licitatório " (...) a exemplo dos documentos de análise da qualificação econômico-financeira, parecer técnico e ata da sessão pública, em desacordo ao disposto no art. 6°, inciso I, e no art. 8°, §§ 1° e 2°, da Lei 12.527/2011 (Lei de Acesso à Informação) ."
4.	A Serur sugere que se conheça do recurso para, no mérito, negar-lhe provimento, por entender que a ocorrência identificada constitui falha/impropriedade e que há, portanto, amparo para expedição da questionada ciência.
5.	Preliminarmente, conheço do pedido de reexame, porquanto preenchidos os requisitos de admissibilidade.
6.	Quanto ao mérito, entretanto, discordo da instrução produzida pela Serur.
7.	A ciência que foi expedida por este Tribunal e é objeto deste recurso está lastreada, segundo o texto do acórdão, no suposto descumprimento dos arts. 6º, inc. I e 8º, §§ 1º e 2º da Lei de Acesso à Informação - LAI, que possuem os seguintes dizeres:
"Art. 6º Cabe aos órgãos e entidades do poder público, observadas as normas e procedimentos específicos aplicáveis, assegurar a:
I - gestão transparente da informação, propiciando amplo acesso a ela e sua divulgação;
 (...) 
Art. 8º É dever dos órgãos e entidades públicas promover, independentemente de requerimentos, a divulgação em local de fácil acesso, no âmbito de suas competências, de informações de interesse coletivo ou geral por eles produzidas ou custodiadas.
§ 1º Na divulgação das informações a que se refere o caput, deverão constar, no mínimo:
I - registro das competências e estrutura organizacional, endereços e telefones das respectivas unidades e horários de atendimento ao público;
II - registros de quaisquer repasses ou transferências de recursos financeiros;
III - registros das despesas;
IV - informações concernentes a procedimentos licitatórios, inclusive os respectivos editais e resultados, bem como a todos os contratos celebrados;
V - dados gerais para o acompanhamento de programas, ações, projetos e obras de órgãos e entidades; e
VI - respostas a perguntas mais frequentes da sociedade.
§ 2º Para cumprimento do disposto no caput, os órgãos e entidades públicas deverão utilizar todos os meios e instrumentos legítimos de que dispuserem, sendo obrigatória a divulgação em sítios oficiais da rede mundial de computadores (internet) ."
8.	Como se vê, a lei não especifica quais documentos relacionados à licitação devem estar, mediante transparência ativa, nos sítios dos órgãos e entidades públicos.
9.	Não há qualquer dúvida de que os documentos mais relevantes referentes ao Pregão Presencial 20/2021, inclusive o respectivo edital e resultado, se encontram disponíveis na internet, no Portal da Indústria, em cumprimento à determinação legal. Resta saber se os documentos de análise da qualificação econômico-financeira, parecer técnico e ata da sessão pública seriam de divulgação obrigatória, a lastrear a ciência expedida, em face da genérica previsão legal.
10.	Tampouco se está a discutir a legalidade da aplicação da LAI aos serviços sociais autônomos. O advento do Decreto 9.781/2019 espancou qualquer dúvida acerca desse debate, ao expressamente incluir esse tipo de entidade no texto do Decreto 7.724/2012, que regulamenta a Lei 12.527/2011, com a seguinte redação:
"Art. 64-A.  As entidades com personalidade jurídica de direito privado constituídas sob a forma de serviço social autônomo, destinatárias de contribuições, divulgarão, independentemente de requerimento, as informações de interesse coletivo ou geral por elas produzidas ou custodiadas, inclusive aquelas a que se referem os incisos I ao VIII do § 3º do art. 7º, em local de fácil visualização em sítios oficiais na internet."
11.	Nos termos inc. V do § 3º do art. 7º da referida regulamentação infralegal, no que se refere à licitação, foco deste processo, a publicação no sítio da internet das entidades recorrentes deverá conter as seguintes informações: 
"V - licitações realizadas e em andamento, com editais, anexos e resultados, além dos contratos firmados e notas de empenho emitidas".
12.	Assim, da mesma forma, diante da não definição dos documentos que devem ser publicizados mediante a transparência ativa, não se pode imputar aos jurisdicionados a perpetração de falha ou impropriedade pela não divulgação dos documentos referidos.
13.	Relembro que também este Tribunal já realizou um alentado trabalho para avaliar o nível de transparência das entidades do chamado "Sistema S" que, ao final, redundou, entre outras deliberações, na seguinte recomendação disposta no Acórdão 699/2016-TCU-Plenário:
"9.1. recomendar às entidades do "Sistema S" regionais e nacionais (Senac, Senar, Senai, Sesc, Sesi, Sebrae, Sest/Senat, Sescoop) que divulguem amplamente nos seus respectivos sítios eletrônicos, de maneira centralizada, em cada um dos departamentos nacionais:
 (...) 
9.1.4. as seguintes informações sobre os processos licitatórios em andamento e os recém finalizados, bem como os editais correspondentes: modalidade, natureza e descrição do objeto, data da abertura das propostas, critério de julgamento, data da homologação, resultado do certame, identificação dos licitantes, valores das propostas, registro dos recursos apresentados e respostas aos recursos, e situação da licitação (em execução, suspensa, concluída) ".
14.	Tampouco houve, por parte dos jurisdicionados, o desrespeito ao item 9.1.4 do Acórdão 699/2016-TCU-Plenário, no qual o TCU estabeleceu as informações que deveriam ser amplamente publicizadas nos sítios eletrônicos dessas entidades. Dentre essas informações consideradas de divulgação obrigatória, mais uma vez, não estão as que foram motivo da ciência expedida por esta Corte de Contas.
15.	Adicionalmente ressalto que a ciência, segundo a Resolução-TCU 315/2020, é uma deliberação que informa o destinatário acerca da ocorrência de irregularidade. Ocorre que, no caso concreto, a falta de publicação ativa dos documentos referidos não configura qualquer tipo de irregularidade que possa justificar a expedição de ciência, ante a inocorrência de ofensa à previsão legal, infralegal ou de decisão desta Corte de Contas.
16.	É preciso ter bem claro que a mera ausência das informações na internet não significa, por si só, falta de transparência e muito menos resistência à divulgação dos dados públicos que integram um processo de contratação, pois a própria LAI assegura, em seu art. 10, a qualquer interessado, o regular exercício do pedido de acesso a informações previsto no inciso XXXIII do art. 5º , no inciso II do § 3º do art. 37 e no § 2º do art. 216 da Constituição Federal.
17.	Por vezes, aliás, o excesso de informação em um determinado repositório, especialmente de pouco conteúdo decisório, em vez de propiciar maior publicidade aos atos administrativos, termina por dificultar o conhecimento pela sociedade em geral dos documentos realmente relevantes e de interesse público.
18.	É preciso ter cautela para que o argumento da necessidade de maior transparência não se revele um conceito mágico e abstrato a justificar a adoção, que é sempre dispendiosa, de providências por vezes inúteis pelos órgãos e entidades públicos.
19.	Ante todo o exposto, reconhecendo a relevância da publicidade e transparência dos atos administrativos, penso que o provimento do recurso é medida de justiça, que não cria obstáculos para o exercício do controle social e conformará a redação do acórdão às normas e à jurisprudência vigentes.
	Assim, submeto à consideração deste Plenário a seguinte minuta de acórdão.
TCU, Sala das Sessões, em 29 de junho de 2022.
JORGE OLIVEIRA 
Relator